臺灣高等法院高雄分院刑事判決　　　　99年度上訴字第1972號
上　訴　人　臺灣高雄地方法院檢察署檢察官
被　　　告　洪川義
指定辯護人　本院公設辯護人　孫妙岑
上列上訴人因被告殺人未遂案件，不服臺灣高雄地方法院99年度
訴字第743 號中華民國99年10月13日第一審判決（起訴案號：臺
灣高雄地方法院檢察署98年度偵緝字第2529號），提起上訴，本
院判決如下：
    主  文
原判決撤銷。
洪川義殺人未遂，處有期徒刑年。並於刑之執行完畢或赦免後
，令入相當處所，施以監護年。
    事  實
一、洪川義因罹患慢性精神分裂症，有明顯的思考障礙，存在「
    「妄想性知覺」，使其對於外界訊息之解讀能力出現扭曲，
    加上衝動控制能力的缺損與長期的社交封閉，使其於後述行
    為時因上開精神障礙，致其辨識行為違法或依其辨識而行為
    之能力，顯著減低。其於民國98年8 月31日18時許，在高雄
    縣大寮鄉○○村○○路496 號後方農地燃燒物品時，適遇吳
    芋芽前往巡視該處而上前詢問，詎洪川義聞言後因上開精神
    障礙，竟憤而基於殺人之犯意，持其所有之鐮刀1 把，朝吳
    芋芽之頭部、身體等處猛砍，致使吳芋芽受有頭部外傷併頭
    皮撕裂傷共3 處（各為12公分、5 公分、2 公分）、臉部撕
    裂傷2 公分、左肩撕裂傷4 公分、左手撕裂傷共6 處（5 公
    分、4 公分各2 處、8 公分、2 公分各1 處）、右手撕裂傷
    共3 處（各為5 公分、3 公分、2 公分）、顱骨骨折、顏面
    骨骨折、右手第5 掌骨骨折等處傷害。洪川義逞凶後隨即逃
    逸，並將上開鐮刀丟棄（未扣案）。幸經吳芋芽報警並由救
    護車送醫急救，吳芋芽始倖免於難。嗣經警於98年9 月5 日
    11時10分許，在高雄市○○區○○路298 巷38之1 號旁查獲
    洪川義。
二、案經吳芋芽訴由高雄市政府警察局林園分局報請臺灣高雄地
    方法院檢察署檢察官偵查起訴。
    理  由
一、證據能力：
(一)、證人即告訴人吳芋芽於警詢之陳述，其性質雖屬傳聞證據，
    惟檢察官、被告、辯護人已於本院審理調查上開筆錄予以提
    示並告以要旨時，由檢察官、被告、辯護人表示意見，當事
    人或辯護人已知上述筆錄乃傳聞證據，而就此證據能力均表
    示無意見，即同意作為證據，且本院審酌上開證人警詢陳述
    作成時，較無人情施壓或干擾，亦無不當取供之情形，即就
    證人於警詢陳述當時之原因、過程、內容、功能等外在環境
    加以觀察，足認證人警詢陳述係出於真意之信用性獲得確切
    保障，而認為以之作為本案之證據亦屬適當，依刑事訴訟法
    第159 條之5 第1 項規定，自得為證據。
(二)、證人即告訴人吳芋芽於偵查中經具結之陳述，並未曾提及檢
    察官在偵查時有不法取供之情形，且亦無證據足以證明證人
    上開陳述有顯不可信之情況，證人於原審復已到庭接受詰問
    ，足可認定業已保障被告詰問權，依刑事訴訟法第159 條之
    1 第2 項規定，自得為證據。
(三)、高雄市立小港醫院關於告訴人吳芋芽之診斷證明書及急診病
    歷，係屬該醫院業務上之紀錄文書，且無證據足以證明顯有
    不可信之情況，依據刑事訴訟法第159 條之4 第2 款規定，
    認有證據能力。
(四)、按鑑定人由審判長、受命法官或檢察官就下列之人選任1 人
    或數人充之：就鑑定事項有特別知識經驗者。經政府機關委
    任有鑑定職務者；鑑定之經過及其結果，應命鑑定人以言詞
    或書面報告；法院或檢察官得囑託醫院、學校或其他相當之
    機關、團體為鑑定，或審查他人之鑑定，並準用第203 條至
    第206 條之1 規定，刑事訴訟法第198 條、第206 條第1 項
    、第208 條第1 項分別定有明文。本件卷附慈惠醫院99年9
    月13日九十九附慈精字第0993008 號函附之精神鑑定報告書
    ，係原審法院委請鑑定，依據上開規定，為刑事訴訟法第15
    9 條第1 項規定之例外情形，應有證據能力。
(五)、後述引用之其他卷附書證，而屬於書面之傳聞證據部分，因
    檢察官、被告、辯護人於本院審理調查上開書證予以提示並
    告以要旨時，由檢察官、被告、辯護人表示意見，當事人、
    辯護人已知此等書證乃傳聞證據，而就此證據能力均表示無
    意見，亦未聲明異議，即視為同意作為證據，且本院審酌該
    書證作成時之客觀情狀，並無證據證明此等書證有何遭變造
    或偽造情事，認為以之作為本件論証之證據，均與待證事實
    具有關聯性，作為本案之證據亦屬適當，依刑事訴訟法第15
    9 條之5 第1 項規定，均認得為證據。
二、訊據被告洪川義固坦言有於上開時、地持鐮刀攻擊告訴人吳
    芋芽身體之事實，惟否認殺人犯行，辯稱：伊當時持鐮刀在
    砍樹，告訴人過來罵伊，伊才拿刀向告訴人揮舞，要趕走告
    訴人，並未見告訴人有受傷，亦無殺人犯意，事後已將該鐮
    刀丟棄云云；被告辯護意旨則以被告經精神鑑定結果，認其
    於行為當時，具有因其精神障礙，致已達到不能辨識其行為
    違法，及欠缺依其辨識而行為之能力之程度，縱認被告尚未
    達上開程度，被告亦無殺人之犯意，僅有傷害犯行等語。經
    查：
(一)、被告洪川義於98年8 月31日18時許，在告訴人位於高雄縣大
    寮鄉○○村○○路496 號後方農地，以鐮刀1 把攻擊告訴人
    ，致告訴人受有頭部外傷併頭皮撕裂傷共3 處，分別為12公
    分、5 公分、2 公分；臉部撕裂傷2 公分；左肩撕裂傷4 公
    分；左手撕裂傷共6 處，分別為5 公分、4 公分各2 處、8
    公分、2 公分各1 處；右手撕裂傷共3 處，分別為5 公分、
    3 公分、2 公分；顱骨骨折、顏面骨骨折、右手第5 掌骨骨
    折等傷害各情，業據證人即告訴人吳芋芽於警詢、偵查指證
    明確（警卷第7-10頁、偵卷第7-8 頁），且有高雄市立小港
    醫院診斷證明書在卷足稽（警卷第18頁），核與被告於警、
    偵自白大致相符，此部分事實堪以認定。
(二)、被告洪川義及其辯護意旨雖均陳「被告無殺人犯意」等語，
    惟：
 1、按殺人未遂與傷害之區別，應以加害人有無殺意為斷。以戕
    害他人生命之故意，著手於刺殺之實行而未發生死亡之結果
    ，為殺人未遂，倘無使人喪失生命之故意，僅在使其身體、
    健康受到傷害，則為傷害罪，二罪皆發生傷害之結果，祗其
    主觀犯意及身體傷害程度不同而已；又受傷之多寡，及是否
    為致命部分，有時雖可藉為認定有無殺意之心證，究不能據
    為絕對標準；末下手之情形如何，與是否確有殺人之決意，
    不無關係，自應參酌當時之情況，視其下手之輕重，砍向之
    部位，以為判斷，非謂一經持刀或以刀砍人，即必有殺人之
    故意（最高法院84年度台上字第3179號判決、18年度上字第
    1309號判例、72年度台上字第5095號意旨參照）。則殺人未
    遂與傷害罪之區別，當以行為人下手之際殺人犯意存否為斷
    ，惟該隱藏於行為人內部主觀之意思，應有積極並確實之證
    據方足認定，從而殺人或傷害之主觀犯意認定，須參酌被害
    人傷痕之多寡、受傷處是否為致命部位、行為人之下手情形
    ，亦即攻擊時之力道是否猛烈足資使人斃命等一切客觀情狀
    ，全盤併予審酌。
 2、證人吳芋芽於原審明確證稱：我被砍後一直叫，但被告還是
    未停手而一直砍，直到我倒下後被告才停手。被告當時是拿
    鐮刀砍我頭部，我有用手擋，但是頭部還是遭砍中3 刀，而
    手部就是抵擋時受傷的等語（原審訴字卷第61頁），核與告
    訴人就醫之傷勢除分布在肩、手、掌等肢體部位外，頭、臉
    部等處亦留有非僅單一之傷勢等情相合，佐諸被告亦自陳：
    我有以鐮刀砍告訴人頭部等語（警卷第2 頁），足見證人吳
    芋芽所述上情應屬事實，可認被告於上開時、地手持鐮刀揮
    砍時，係針對告訴人頭、臉部等足以致命之部位進行攻擊甚
    明。
 3、依前述之高雄市立小港醫院診斷證明書（警卷第18頁），及
    原審職權調取之告訴人吳芋芽完整急診病歷（原審訴字卷第
    23-26 頁）顯示，被告攻擊告訴人頭、臉部之際，除已致告
    訴人頭、臉部撕裂傷，更同時造成告訴人之顱骨、顏面骨骨
    折，復參以上開醫院98年11月4 日高醫港祕字第0980001650
    號函文（偵緝卷第26-27 頁）所載：「告訴人顱、顏部多處
    撕裂傷且多處傷口深及見骨，又多處骨折，若延遲送醫，有
    失血過多併發低血溶休克致死之危險」等語，則被告攻擊告
    訴人之際，顯然用力甚猛而足資使人斃命，經全盤審酌被告
    攻擊告訴人之部位、力道等情狀後，足認被告於攻擊告訴人
    之際，顯具戕害他人生命之故意無訛。
(三)、按依刑法第19條規定，刑事責任能力，係指行為人犯罪當時
    ，理解法律規範，辨識行為違法之意識能力，與依其辨識而
    為行為之控制能力。行為人是否有足以影響意識能力與控制
    能力之精神障礙或其他心理缺陷等生理原因，因事涉醫療專
    業，固應委諸於醫學專家之鑑定，然該等生理原因之存在，
    是否致使行為人意識能力與控制能力欠缺或顯著減低之心理
    結果，係依犯罪行為時狀態定之，故應由法院依調查證據之
    結果，加以判斷。…，若未詳加辨明並綜合行為人行為時之
    舉措及當時週邊具體狀況，論述行為人意識能力與控制能力
    是否有欠缺或顯著降低之情事，徒執醫院精神鑑定意見及行
    為人片面之供述，遽認行為人行為時處於精神障礙狀態，且
    已達「心神喪失」之程度，自有判決理由欠備之違法（最高
    法院96年台上字第6368號判決要旨參照）。查：
 1、原審法院委請慈惠醫院就被告洪川義行為時之精神狀態進行
    鑑定，該醫院之鑑定報告書總結雖認：「被告於行為當時有
    『因其精神障礙，致已達到不能辨識其行為違法，及欠缺依
    其辨識而行為之能力』的情況」等語（原審訴字卷第53頁）
    ，然綜觀上開鑑定報告書內容，係以對被告晤談及其弟之電
    訪，所得之「家族史、個人生活史、一般疾病史、精神病史
    」，及對被告所為之「身體檢查、神經系統檢查、心理衡鑑
    、精神狀態檢查」等資料為據，其中就「家族史、個人生活
    史」之整體評估係認「被告疑似有精神症狀且未曾進入醫療
    系統」等語（原審訴字卷第49頁）；就「一般疾病史、精神
    病史」部分，係認「被告長年以來無精神科就醫紀錄，…，
    評估符合精神分裂症殘餘型之診斷」等語（原審訴字卷第50
    頁）；就「身體檢查、神經系統檢查部分，係認「…，腦波
    檢查無異常發現」等語（原審訴字卷第50頁）；就「心理衡
    鑑」部分，係認「被告於晤談時回顧案發當時，…，對方為
    何要來罵他，便生氣拿刀砍殺對方，自己犯錯後逃逸；結論
    係推論被告於案發當時，意識清楚，…，憤怒下行為衝動減
    損其控制行為之能力」等語（原審訴字卷第50、52頁）；就
    「精神狀態檢查」部分，係認「…，被告行為當時意識清楚
    ，能清楚記憶以鐮刀砍傷對方，之後逃逸」等語（原審訴字
    卷第53頁）；就該報告之總結部分，係認「被告發病20多年
    來，因為家庭有基本之支持功能，尚可以維生，相較於病前
    功能，被告之職業功能顯著缺損，長期社交封閉，被告因為
    本案第一次與精神醫療進行接觸，經由被告之心理衡鑑發現
    ，被告認知功能明顯退化，生活常識不足，思考過程對於訊
    息解讀易於扭曲，衝動控制能力缺損，注意力嚴重異常，與
    被告慢性精神分裂症病程相符。被告行為當時，並無直接之
    命令式幻覺，意志能力並未被控制，也無系統化妄想內容等
    情況，但是被告因為精神分裂症長期未接受治療，仍有明顯
    的思考障礙，存在「原發性妄想」中的一種「妄想性知覺」
    的精神病理，也就是說，被告對於被害人一般的社交詢問行
    為，竟然出現如此異常的行為反應模式，是受到精神分裂症
    大腦認知功能異常的影響，被告對於外界訊息的解讀，會出
    現極度的扭曲現象，加上衝動控制能力的缺損與長期的社交
    封閉，因此才會出現如此無故的攻擊行為」等語（原審訴字
    卷第53頁），以上均有該院99年9 月13日九十九附慈精字第
    0993008 號函及所附精神鑑定報告書在卷可稽（見原審訴字
    卷第47-53 頁）。足徵，上開鑑定報告內容中多次出現「被
    告行為當時意識清楚，能清楚記憶以鐮刀砍傷對方，之後逃
    逸；衝動控制能力缺損」、「被告行為當時，並無直接之命
    令幻覺，意志能力並未被控制，也無系統化妄想內容等情況
    」等語，則此等情狀顯與「被告於行為時已達到不能辨識其
    行為違法，及欠缺依其辨識而行為之能力之情況有別，尚難
    逕採上開鑑定報告書之總結而遽認：「被告於行為時已達到
    不能辨識其行為違法，及欠缺依其辨識而行為之能力。
 2、參以被告於警詢時供述本案犯行之時間、犯案動機、犯罪地
    點、犯案手段、犯罪經過、犯案使用之工具及逃逸情形等，
    均可詳細供陳，此有警詢筆錄可參。稽諸上揭事證以觀，被
    告既對於其因不滿告訴人對其燃燒物品行為不滿，憤而持鐮
    刀殺害告訴人等情節，及其朝告訴人之身體何部位、過程及
    動機均記憶清晰，且於犯案後，亦有因害怕警方查緝而逃匿
    躲藏之舉，足徵被告於犯本件行為當時，並無「已達到不能
    辨識其行為違法，及欠缺依其辨識而行為之能力」之情形，
    復觀諸上開精神鑑定所認被告係屬「慢性精神分裂症，有明
    顯的思考障礙，存在妄想性知覺，使其對於外界訊息之解讀
    能力出現扭曲，加上衝動控制能力的缺損與長期的社交封閉
    ，因而出現本件攻擊行為」等情，可見被告於行為時雖有上
    開精神症狀，但仍有相當自主之能力，足認被告於本件行為
    時，係因上開精神障礙，致其辨識行為違法或依其辨識而行
    為之能力，顯著減低。至於本件上訴人及公訴人雖聲請傳訊
    上開鑑定報告之鑑定人，查明被告行為時精神狀態（本院卷
    第10、42頁），然因此部分待證事實業已明確（如上所述）
    ，依刑事訴訟法第163 條之2 第2 項第3 款規定，本院認為
    此調查已無必要，附此敘明。
(四)、綜上所述，被告洪川義所辯上情，純屬卸責之詞，不足採信
    。本件被告殺人未遂犯行，事證明確，堪以認定。
三、核被告洪川義所為，係犯刑法第271 條第2 項、第1 項之殺
    人未遂罪。被告已著手於殺人行為之實行，而未導致死亡結
    果之發生，為未遂犯，應依刑法第25條第2 項之規定減輕其
    刑。被告於本件犯罪時其行為能力因受精神障礙的影響，致
    其辨識行為違法或依其辨識而行為之能力顯著減低，已如前
    述，此部分併依刑法第19條第2 項之規定減輕被告刑責，並
    依刑法第70條規定遞減之。
四、原判決關於被告洪川義上開犯行，未予詳查上開事證，遽為
    無罪之判決，自有未合。原審公訴人執此上訴，指摘原判決
    不當，為有理由，自應由本院將原判決撤銷改判。審酌被告
    因上開精神症狀，存在妄想性知覺，使其對於外界訊息之解
    讀能力出現扭曲，加上衝動控制能力的缺損與長期的社交封
    閉，因而持鐮刀砍殺告訴人吳芋芽，告訴人雖倖免於難仍受
    有多處傷害，被告犯罪手段及情節之危害程度非輕，暨其犯
    罪之動機、目的，僅為國小畢業之智識程度（警卷第1 頁）
    、生活狀況等一切情狀，量處如主文第2 項所示之刑。又被
    告持以行兇之鐮刀1 把，雖屬被告所有，但犯後已遭丟棄而
    未扣案，業經被告供陳在卷，而該把鐮刀既無證據證明係屬
    管制刀械之違禁物，為免日後執行困難，爰不併予宣告沒收
    ，併予敘明。
五、按我國刑法採刑罰與保安處分雙軌制度，在刑罰之外，特設
    保安處分專章（第12章），對於具有犯罪危險性者施以矯正
    、教育、治療等適當處分，以防止其再犯，危害社會安全。
    刑法第87條第2 項規定：「因有第19條第2 項及第20條之原
    因，其情狀足認有再犯或危害公共安全之虞時，於刑或之執
    行完畢或赦免後，令入相當處所，施以監護。但必要時，得
    於刑之執行前為之。」該條所定之監護處分，性質上有監禁
    與保護之雙重意義，一方面使受處分人與社會隔離，以免危
    害社會；他方面給予適當治療，使其回歸社會生活。是因有
    刑法第19條第2 項情形而減輕其刑者，法院衡酌行為人之危
    險性，認有危害公安之虞，為達到防衛社會之目的，有對其
    採取隔離、保護與治療措施之必要，即得一併宣告監護處分
    。惟該等保安處分之措施既含社會隔離、拘束身體自由之性
    質，其限制人民之權利，實與刑罰同，本諸法治國家保障人
    權之原理及刑法之保護作用，其法律規定之內容，及法院於
    適用該法條，決定應否執行特定之保安處分時，應受比例原
    則之規範，使該等保安處分之宣告，與行為人所為行為之嚴
    重性、行為人所表現之危險性，及對於行為人未來行為之期
    待性相當（司法院大法官會議決議釋字第471 號解釋理由書
    意旨參照）。是對因精神障礙導致辨識其行為違法及依其辨
    識而為行為之能力均顯著減低而減輕其刑之被告，是否依刑
    法第87條第2 項之規定，令入相當處所，施以監護之保安處
    分，應審酌該處分是否適於治療本案被告之行為；又是否捨
    此之途外，無其他亦可達成相同目的，但對於被告侵害較小
    之保安處分種類可資適用；再監護處分所欲達成之社會公益
    是否與侵害被告身體自由之權利私益，具有相當之比例性，
    亦即斟酌憲法上比例原則，以其派生之適當性原則、必要性
    原則（又稱侵害最小原則）及相當性原則（又稱狹義比例原
    則）等3 個有位階順序之原則為審查標準，始得貫徹現代法
    治國家保障人身自由之基本原則。本件被告洪川義既因上開
    精神障礙，致辨識行為違法或依其辨識而行為之能力，顯著
    降低而減輕其刑，併斟酌上開精神鑑定報告書所載「被告有
    再犯之可能性及危害公共危險之虞」（原審訴字卷第52頁）
    ，復佐以被告之精神分裂症雖已發病達20餘年，卻始終未曾
    就醫診治，致存有明顯思考障礙，是以對於告訴人一般之社
    交詢問行為，出現極度扭曲之解讀，復因衝動控制能力缺損
    而犯下本案等情，足認被告之病識感極度欠缺，且被告家屬
    督促被告就醫之能力亦嫌不足，而被告在缺乏適度治療之情
    況下，非無再犯及危害公共安全之虞。故本件確有令被告入
    相當處所施以監護之必要，爰依刑法第87條第1 項、第3 項
    前段規定，併宣告被告於刑之執行完畢或赦免後，令人相當
    處所施以監護處分如主文第2 項所示，期藉此達治療被告及
    社會防衛之效，俾被告終能回歸社區。
據上論結，應依刑事訴訟法第369 條第1 項前段、第364 條、第
299 條第1 項前段，刑法第271 條第2 項、第1 項、第25條第2
項、第19條第2 項、第70條、第87條第2 項、第3 項，判決如主
文。
本案經檢察官孫小玲到庭執行職務。
中    華    民    國   100    年    1     月    11    日
              刑事第三庭    審判長法  官  莊崑山
                                  法  官  唐照明
                                  法  官  張意聰
以上正本證明與原本無異。
如不服本判決應於收受本判決後10日內向本院提出上訴書狀，其
未敘述上訴理由者，並得於提起上訴後10日內向本院補提理由書
狀（均須按他造當事人之人數附繕本）「切勿逕送上級法院」。
中    華    民    國   100    年    1     月    11    日
                                  書記官  陳金卿
附錄本件判決論罪科刑法條：
刑法第271 條第1 、2 項
殺人者，處死刑、無期徒刑或10年以上有期徒刑。
前項之未遂犯罰之。